臺灣高等法院臺南分院民事判決　　100年度上字第65號
上　訴　人　台灣金聯資產管理股份有限公司
法定代理人　沈臨龍
訴訟代理人　陳永嚴
被 上 訴人　謝龍介
訴訟代理人　何助仁
參　加　人　嘉義縣財政稅務局
法定代理人　簡世明
訴訟代理人　鄭坤榮
　　　　　　劉春霞
　　　　　　顏協川
上列當事人間分配表異議之訴，上訴人對於中華民國99年12月28
日台灣嘉義地方法院第一審判決（99年度訴字第363號）提起上
訴，本院於100年4月19日言詞辯論終結，判決如下：
      主      文
上訴駁回。
第二審訴訟費用及參加訴訟費用均由上訴人負擔。
      事實及理由
壹、程序方面：
一、本件上訴人之法定代理人原為陳松柱，於原審審理期間，變
    更為沈臨龍，業據提出公司變更登記表為證，並於原審聲明
    承受訴訟，核無不合，應予准許。
二、按就兩造之訴訟有法律上利害關係之第三人，為輔助一造起
    見，於該訴訟繫屬中，得為參加，民事訴訟法第58條第1項
    定有明文。查本件被上訴人起訴對原審97年度執字第32218
    號債務執行事件（下稱系爭執行事件），於民國99年4月22
    日所製作之分配表（下稱系爭分配表）中，關於96年到98年
    地價稅及滯納金之分配順序，請求改列於上訴人抵押權之分
    配順序前受分配，自與該管稅務稽徵機關即嘉義縣財政稅務
    局有法律上利害關係，嘉義縣財政稅務局於原審聲明參加訴
    訟以輔助被上訴人，核與規定相符，上訴人認參加訴訟不合
    法，自有誤會。按當事人對於第三人參加，固得聲請法院駁
    回，為民事訴訟法第60條第1項前段所明定。惟如第三人參
    加訴訟於法並無不合，法院自無駁回之餘地。原判決於理由
    內敘明准予參加訴訟，尚無不合。上訴人稱上訴人在原審即
    不同意參加人參加訴訟，原審未予駁回參加訴訟，並不合法
    ，尚有誤會。又參加人一經參加於訴訟，倘未撤回參加，亦
    未受法院駁回其參加之確定裁定，則在該訴訟未因確定裁判
    或其他原因終結前，隨時得按參加時之訴訟程度，輔助當事
    人為一切之訴訟行為，並不以參加時之審級為限，故在第一
    審為參加者，上訴至第二審時其效力仍然存續，第二審法院
    應通知其於言詞辯論期日到場而為辯論（最高法院97年度台
    上字第360號判決參照）。是本院自仍應將嘉義縣財政稅務
    局列為參加人，並通知其到場辯論。
三、再被上訴人於訴狀送達後，雖於原審99年12月14日言詞辯論
    期日為聲明之變更，然既經上訴人同意變更記明筆錄（第16
    6頁），與民事訴訟法第255條第1項第1款之規定相符，應予
    准許。
貳、實體方面
一、被上訴人起訴主張：
（一）按執行名義成立後，如有消滅或妨礙債權人請求之事由發
      生，債務人得於強制執行程序終結前，向執行法院對債權
      人提起異議之訴。如以裁判為執行名義時，其為異議原因
      之事實發生在前訴訟言詞辯論終結後者，亦得主張之。執
      行名義無確定判決同一之效力者，於執行名義成立前，如
      有債權不成立或消滅或妨礙債權人請求之事由發生，債務
      人亦得於強制執行程序終結前提起異議之訴，強制執行法
      第14條第1項、第2項分別定有明文。緣被上訴人所有嘉義
      縣布袋鎮63地號等33筆土地經原審民事執行處（下稱執行
      法院）97年度執字第32218號強制執行事件進行拍賣，並
      於99年4月22日做成系爭分配表，依96年1月12日修正施行
      之稅捐稽徵法第6條第2項規定「土地增值稅、地價稅、房
      屋稅之徵收，優先於一切債權及抵押權。」、另同條第3
      項規定「經法院或行政執行署執行拍賣或交債權人承受之
      土地，執行法院或行政執行署應於拍定或承受五日內，將
      拍定或承受價額通知當地主管機關，依法核課土地增值稅
      、地價稅、房屋稅，並由執行法院或行政執行署代為扣繳
      」。又辦理強制執行事件應行注意事項第16條第4項規定
      「土地增值稅、拍賣土地之地價稅、拍賣房屋之房屋稅，
      應依稅捐稽徵法第6條第3項扣繳，不適用強制執行法關於
      參與分配」之規定。故自96年1月12日以後開徵之土地增
      值稅、地價稅、房屋稅亦享有最先受償之優先權。惟系爭
      分配表分配次序11之地價稅其受償次序卻置於抵押權之後
      ，致本件參加人應課徵之地價稅未獲分配，對國家稅收公
      益造成影響且侵害被上訴人權益，有違修正後稅捐稽徵法
      第6條第2項規定，目前實務亦均同此見解。
（二）至於上訴人主張依強制執行法第41條第2項之規定，被上
      訴人僅得以同法第14條之事由提起分配表異議之訴云云。
      惟被上訴人僅係提供所有33筆土地為債務人設定抵押權之
      物上保證人，因抵押權係對物執行，被上訴人始被列為債
      務人，實際上被上訴人並非與上訴人有消費借貸關係之債
      務人，蓋以強制執行法第14條規定之債務人異議之訴，係
      指債之關係之相對人，被上訴人既僅為物權契約相對人，
      應無強制執行法第14條之適用。再被上訴人僅係為債務人
      設定抵押權之第三人，依民法第312條所指為債之履行有
      利害關係之第三人，如96年以後系爭33筆土地地價稅、滯
      納金未依稅捐稽徵法第6條優先分配受償，則被上訴人即
      受有欠稅增加4,171,995元及被限制出境等之損害，為此
      ，爰提起本件訴訟，請求將系爭分配表更正為如原判決主
      文所示之聲明。
（三）原審依被上訴人變更之聲明，判決：原審97年度執字第
      32218號債務執行事件，於99年4月22日所製作之分配表中
      ，關於96年到98年地價稅及滯納金之分配順序應改列於上
      訴人抵押權之分配順序前受分配。訴訟費用由上訴人負
      擔，並無不當。並答辯聲明上訴駁回第二審訴訟費用
      由上訴人負擔。
二、上訴人則以：
（一）被上訴人起訴狀內容，並無釋明其有何符合強制執行法第
      41條第2項之規定而得以提起分配表異議之訴，其起訴顯
      不合法，應予駁回。被上訴人雖稱強制執行法第14條債務
      人異議之訴之債務人僅指債權契約之當事人，非指物權契
      約之當事人，然所謂物上保證人乃係以自己所有之物提供
      擔保，以該擔保物為限負物之有限責任，其與債權人間仍
      有保證契約之債之關係，最高法院98年度台上字第1044號
      判決亦認「按物上擔保人（物上保證人）以擔保物為限負
      『物之有限責任』，與保證人係以其全部財產負『人之無
      限責任』，兩者在責任本質及成立基礎上雖未盡相同，且
      民法物權編僅於第879條規定，為債務人設定抵押權之第
      三人，代為清償債務，或因抵押權人實行抵押權致失抵押
      物之所有權時，依關於保證之規定，對於債務人有求償權
      。然物上擔保人以自己之所有物，為債務人設定擔保，其
      法律上地位與保證人無異，對債務擔保之履行而言，均係
      以自己之財產清償債務人債務，並無二致，故民法第742
      條第1項『主債務人所有之抗辯，保證人得主張之』規定
      ，於物上擔保人之情形，自可類推適用之」。被上訴人認
      其僅為物權契約之當事人顯不可採，且學說及實務亦肯認
      對於許可拍賣抵押物裁定之當事人得提起債務人異議之訴
      確認抵押權不存在以推翻執行名義，因此被上訴人當然有
      強制執行法第14條之適用，當亦受同法第41條第2項規範
      。果如被上訴人所言其並非系爭執行事件之債務人，則強
      制執行法第39條明文規定僅「債務人」方得提起分配表異
      議之訴，其異議者又為另一債權人及本件參加人債權之分
      配次序，顯然被上訴人提起本訴當事人地位不適格。
（二）此外，參加人亦未提起分配表異議之訴，此分配表對被上
      訴人而言，所得清償金額並不因該地價稅之次序變更而有
      所差別，真正權利人之參加人已無異議，被上訴人雖謂欠
      稅未繳將遭限制出境等損害，惟此乃其應得之行政處罰，
      何能稱之為損害，被上訴人提起本件訴訟僅因其積欠上訴
      人不會被限制出境而無所謂，實難認有權利保護必要，其
      不思如何儘速清償剩餘債務，還清國家欠稅，卻對此無影
      響權益之分配次序提起異議之訴，實有未當。
（三）又所謂信賴保護原則，乃指人民因相信既存之法秩序，而
      安排其生活或處置其財產，則不能因嗣後法規之制定或修
      正，而使其遭受不能預見之損害，用以保護人民之既得權
      益，是信賴保護原則之適用係在禁止新制定或修正法規有
      溯及既往之效力。明知國家之行為違法或因重大過失而不
      知等情形者，則其信賴不值得保護。查系爭分配表所列之
      地價稅，係參加人對被上訴人就系爭執行事件之執行標的
      關於96、97、98年之地價稅，雖依96年1月12日修正公布
      之稅捐稽徵法第6條第1、2規定「稅捐之徵收優先於普通
      債權；土地增值稅、地價稅、房屋稅之徵收，優先於一切
      債權及抵押權。」參加人對此部分之分配次序有異議，但
      因上訴人設定抵押權登記之時點為93年10月13日，而稅捐
      稽徵法第6條第1、2之規定其修正時點為96年1月12日，該
      條文又無溯及既往適用之明文，上訴人信賴修正前稅捐稽
      徵法第6條第1、2項之規定，應有信賴保護原則之適用。
      對於修正公布前業已登記完畢之抵押權應不受稅捐稽徵法
      修正之影響，上訴人之抵押債權仍應優先於96年1月12日
      以後發生之地價稅而優先受償。系爭分配表將被上訴人之
      地價稅、房屋稅債權分配次序列於上訴人抵押權分配次序
      後，應屬正確。台灣高等法院暨所屬法院96年法律座談會
      民執類提案第19號研討結論亦同此見解。況就本件分配表
      異議事件而言，倘地價稅優先於上訴人之抵押債權受償，
      將造成上訴人債權受償數額變少，無異由上訴人拿出該數
      額代被上訴人繳納其應向國家繳交之稅捐，衡理論法實已
      對上訴人財產權之保障造成侵害，並未公允。
（四）再就參加人參加訴訟聲明部分，參加人對系爭執行事件執
      行款之分配雖有提請鈞院執行處更正分配，但經執行法院
      於99年5月10日發函請其於分配期日起10日內提起分配表
      異議之訴，均未提起訴訟，依強制執行法第41條第3項前
      段規定，應視為撤回異議之聲明，即已同意該分配表之分
      配，參諸最高法院94年度台抗字第1183號裁定，參加人既
      已同意分配，則本訴訟即使被上訴人敗訴，其亦無任何不
      利益之結果產生，因此參加人與本訴訟已無法律上利害關
      係，不符合民事訴訟法第58條規定，其聲明參加訴訟並不
      合法。
（五）退步言之，縱地價稅之徵收優於一切債權及抵押權，但稅
      捐稽徵法第6條並無明文規定滯納金亦在優先受償之列，
      法既無明文，則被上訴人請求之滯納金仍不得優先於抵押
      權受償
（六）並上訴聲明：原判決廢棄被上訴人在第一審之訴駁回
      第一、二審訴訟費用由被上訴人負擔。
三、參加人陳述略稱：
（一）系爭分配表訂於99年5月28日實行分配，被上訴人及參加
      人分別於99年5月10日及同年5月3日就該分配表聲明異議
      ，主張參加人96年至98年度之地價稅4,171,995元部分應
      依新修正之稅捐稽徵法第6條第2項規定優先於抵押權受清
      償，惟執行法院以99年5月10日嘉院貴97執弘字第32218號
      函復以「更正分配表無理由」。按稅捐稽徵法第6條第2項
      於96年1月12日修正施行，明定地價稅、房屋稅之徵收亦
      優先於一切債權及抵押權。又同條第3項規定，經法院或
      行政執行署執行拍賣或交債權人承受之土地，執行法院或
      行政執行署應於拍定或承受五日內，將拍定或承受價額通
      知當地主管機關，依法核課土地增值稅、地價稅、房屋稅
      ，並由執行法院或行政執行署代為扣繳，辦理強制執行事
      件應行注意事項第16條第4項亦規定，土地增值稅、拍賣
      土地之地價稅、拍賣房屋之房屋稅，應依稅捐稽徵法第6
      條第3項扣繳，不適用本法關於參與分配之規定。則執行
      法院拍定土地、建物後，經主管機關依稅捐稽徵法第6條
      規定核課之地價稅、房屋稅，如屬96年1月12日以後所發
      生者，執行法院即應依職權代為扣繳，不適用強制執行法
      關於參與分配之規定。再依稅捐稽徵法第6條第2項修正規
      定之立法理由，修正前同條第1項已明定稅捐之徵收均優
      於普通債權，但所有稅捐項目繁多，關於最優先受償之規
      定，卻僅適用於土地增值稅，顯然與此法精神有所違背，
      亦對國家稅收影響甚鉅，且對債務人二度傷害。故修正第
      2項規定，明定地價稅、房屋稅亦優先於一切債權及抵押
      權，一來可確保國家財政，二來避免債務人因欠稅屢遭執
      行機關多次執行。是修正稅捐稽徵法第6條第2項明定地價
      稅、房屋稅之徵收亦優先於一切債權及抵押權，縱對抵押
      權人之優先受償權有所限制，但衡量該項修正，乃為確保
      國家稅收之重大公益及避免債務人因欠稅屢遭執行機關多
      次執行，而抵押權人之優先受償權不過為金錢債權之滿足
      ，足認修正稅捐稽徵法第6條第2項規定所欲維護之公益，
      顯然超越抵押權人所可獲取之利益，無信賴保護原則之適
      用。查本案抵押物於98年7月28日拍定，而強制執行法屬
      程序法，依程序從新原則，強制執行程序即應適用新修正
      法令，有該項規定優先效力之適用，方屬適法。
（二）上訴人就修正前稅捐稽徵法第6條第2項規定如無客觀上具
      體表現信賴之行為，不得援引信賴保護原則，主張不受新
      修正稅捐稽徵法第6條第2項規定之拘束：
   、執行法院99年5月20日函檢附之台灣高等法院暨所屬法院
      96年法律座談會民執類提案第19號決議審查意見雖認「抵
      押權於96年1月12日以前登記完畢，且其抵押債權已於96
      年1月12日以前發生者，本諸信賴保護原則應不受本次稅
      捐稽徵法第6條規定修正之影響」，然細繹其內容係認為
      於96年1月12日以前登記完畢之抵押權如欲優先於96年1月
      12日以後發生之房屋稅及地價稅稅捐受分配，仍以抵押權
      人具備信賴保護之要件為前提。換言之，若抵押權人並未
      具備信賴保護要件，縱其抵押權係96年1月12日以前登記
      完畢，該抵押債權仍不得優先受償，執行法院檢附之座談
      會決議於本案即無適用餘地。
   、按稱抵押權者，謂對於債務人或第三人不移轉占有而供
      擔保之不動產，得就其賣得價金受清償之權。抵押權人於
      債權已屆清償期，而未受清償者，得聲請法院拍賣抵押物
      ，就其賣得價金而受清償，民法第860條、第873條分別定
      有明文。抵押權人取得抵押權之目的，在於當債務人不履
      行清償債務時，得就抵押物賣得之價金受清償，且法院執
      行抵押物拍賣程序之目的，亦在換取價金，以便將之分配
      與抵押權人，可見抵押權人因抵押權所可享有之利益，須
      直至抵押物完成拍賣，變換為價金時方始實現。因此，完
      成換價程序，有可供分配之價金，自為上訴人可得依系爭
      抵押權獲取利益之要件。查本案抵押物乃於新修正稅捐稽
      徵法第6條第2項生效後之98年7月28日始拍定，可見於新
      修正稅捐稽徵法第6條第2項在96年1月12日生效時，上訴
      人可得依系爭抵押權獲取利益之要件並未具備，依司法院
      大法官會議釋字第525號、第605號解釋理由所示，上訴人
      須證明其就修正前之法規，有客觀上具體表現信賴之行為
      ，及其依舊法預期可取得之利益，依舊法規所必須具備之
      重要要件已然具備，尚未具備之要件客觀上可以合理期待
      其實現，或經過當事人繼續施以主觀之努力，該要件有實
      現之可能等因素決定之，方可主張信賴保護，而系爭分配
      表中並未說明上訴人有何信賴基礎、信賴表現及信賴值得
      保護，執行法院遽認定本諸信賴保護原則，將參加人96年
      1月12日以後發生之優先地價稅列為次優稅款而未予清償
      ，顯屬不當。
   、台灣高等法院暨所屬法院96年法律座談會民執類提案第
      19號決議審查意見後，最高法院98年度台上字第2048號裁
      定、台灣高等法院高雄分院98年度上字第62號判決及97年
      度上易字第56號判決、原審98年度簡上字第71號判決及99
      年度訴字第359號判決、台灣台南地方法院98年度訴字第1
      276號判決及99年度訴字第152號判決均作成與該座談會審
      查意見不同之判決，顯見該座談會之審查意見及研討結果
      尚有商榷之餘地。
四、兩造不爭執事項：
（一）被上訴人所有嘉義縣布袋鎮63地號等系爭33筆土地經原審
      民事執行處97年度執字第32218號強制執行事件進行拍賣
      ，並於99年4月22日做成系爭分配表。
（二）被上訴人上開系爭33筆土地，96年地價稅本稅1,209,274
      元、滯納金181,391元。97年地價稅本稅1,209,274元、滯
      納金181,391元。98年地價稅本稅1,209,274元、滯納金18
      1,391元，合計地價稅本稅3,627,822元、滯納金544,173
      元，共4,171,995元。
（三）上訴人就被上訴人上開系爭33筆土地有第一順位抵押權，
      債權本金及利息、違約金共759,692,445元，及第一順位
      抵押權債權本金及利息、違約金共83,566,159元。
五、本件應審究者厥為：
（一）被上訴人提起本件訴訟是否合法？
（二）就被上訴人經拍賣之系爭33筆土地，發生於96年1月12日
      以後之地價稅、滯納金債權，就拍賣所得價款，得否適用
      修正後稅捐稽徵法第6條第2項規定，優先於上訴人之抵押
      權受分配？
六、經查：
（一）上訴人雖抗辯參加人未對系爭分配表提起分配表異議之訴
      ，被上訴人提起本訴無訴訟利益，欠缺權利保護必要。按
      「債權人或債務人對於分配表所載各債權人之債權或分配
      金額有不同意者，應於分配期日一日前，向執行法院提出
      書狀聲明異議」、「異議未終結者，為異議之債權人或債
      務人，得向執行法院對為反對陳述之債權人或債務人提起
      分配表異議之訴。但異議人已依同一事由就有爭執之債權
      先行提起其他訴訟者，毋庸再行起訴，執行法院應依該確
      定判決實行分配」「債務人對於有執行名義而參與分配之
      債權人為異議者，僅得以第十四條規定之事由，提起分配
      表異議之訴」、「聲明異議人未於分配期日起十日內向執
      行法院為前二項起訴之證明者，視為撤回其異議之聲明；
      經證明者，該債權應受分配之金額，應行提存」、「前項
      期間，於第40條之1有反對陳述之情形，自聲明異議人受
      通知之日起算」強制執行法第39條第1項、第41條分別定
      有明文。故債務人如對債權人之「債權」或「分配金額」
      有不同意者，即得於分配期日一日前聲明異議，並得對有
      反對陳述之債權人提起分配表異議之訴。系爭分配表係拍
      賣被上訴人所有土地所得之價金，於99年4月22日作成，
      預定於99年5月28日進行分配，被上訴人收受通知後不同
      意該分配表，乃於99年5月11日具狀對系爭分配表聲明異
      議，其後於同年月14日收受原審限期提起分配表異議之訴
      之執行命令，而於同年月20日提起本件分配表異議之訴，
      並向執行法院為起訴之證明，此有聲明異議狀、執行命令
      、送達證書、起訴狀及呈報狀上原審收文章可憑，足認被
      上訴人提起本件訴訟未逾此十日之期限，程序上並無不合
      。上訴人稱：被上訴人並非強制執行法第39條第1項之債
      務人，不得聲明異議，自不可採。上訴人又抗辯：依強制
      執行法第41條第2項之規定「債務人對於有執行名義而參
      與分配之債權人為異議者，僅得以第14條規定之事由，提
      起分配表異議之訴」，被上訴人應有該法第14條之適用，
      亦同受第41條第2項之規範，其提起訴訟不合法，當事人
      不適格云云。惟查：上訴人係聲請執行之債權人，並非有
      執行名義而參與分配之債權人，有強制執行聲請狀為證。
      上訴人既非參與分配之債權人，被上訴人自不受該法第41
      條第2項之限制，上訴人上開所辯，尚屬誤會。按就參加
      人得否優先受償地價稅、滯納金部分，對被上訴人而言有
      其公法上之利益，且分配表異議之訴，通說認係形成訴訟
      ，訴訟標的為原告（被上訴人）在分配程序上之異議權，
      被上訴人既係合法起訴，本院自得合法審究分配表之適當
      與否，與參加人有無提起異議，是否已喪失異議權，對本
      件訴訟並不生影響。
（二）按稅捐稽徵法第6條第2項於96年1月12日修正施行，明定
      土地增值稅、地價稅、房屋稅之徵收優先於一切債權及抵
      押權。故自96年1月12日以後開徵之地價稅、房屋稅，亦
      享有最先受償之優先權。又同條第3項規定，經法院或行
      政執行署執行拍賣或交債權人承受之土地，執行法院或行
      政執行署應於拍定或承受五日內，將拍定或承受價額通知
      當地主管機關，依法核課土地增值稅、地價稅、房屋稅，
      並由執行法院或行政執行署代為扣繳。辦理強制執行事件
      應行注意事項第16點第4項規定，土地增值稅、拍賣土地
      之地價稅、拍賣房屋之房屋稅，應依稅捐稽徵法第6條第3
      項扣繳，不適用本法關於參與分配之規定。則執行法院拍
      定土地、建物後，經主管機關依稅捐稽徵法第6條規定核
      課之地價稅、房屋稅，如屬96年1月12日以後所發生者，
      執行法院即應依職權代為扣繳，不適用強制執行法關於參
      與分配之規定。本件系爭不動產係於稅捐稽徵法第6條第2
      項修正施行後之98年7月28日拍定，其地價稅為修法以後
      所開徵，合於上開規定，執行法院原即應依參加人核課之
      稅額代為扣繳，不適用強制執行關於參與分配之規定。
（三）上訴人辯稱其抵押權設立登記，係發生於93年10月13日，
      故其抵押權應有信賴保護原則之適用，仍應優先於地價稅
      而受償等語。惟查：
   、稅捐稽徵法第6條第2項修正之立法理由：修正前同條第1
      項已明定稅捐之徵收均優於普通債權，但所有稅捐項目繁
      多，關於最優先受償之規定，卻僅適用於土地增值稅，顯
      然與此法精神有所違背，亦對國家稅收影響甚鉅，且對債
      務人二度傷害。故修正第2項規定，明定地價稅、房屋稅
      亦優先於一切債權及抵押權，一來可確保國家財政，二來
      避免債務人因欠稅屢遭執行機關多次執行。則修正稅捐稽
      徵法第6條第2項明定地價稅、房屋稅之徵收亦優先於一切
      債權及抵押權，縱對抵押權人之優先受償權有所限制，但
      衡量該項修正，乃為確保國家稅收之重大公益，及避免債
      務人在現行法令下，財產遭拍賣、變賣等換價程序，並扣
      除土地增值稅後，須全部用來清償抵押債務，致無清償資
      力而仍須負擔該已變價財產之地價稅、房屋稅等，後續再
      遭執行機關執行，實屬過苛且有失公平，而抵押權人之優
      先受償權不過為金錢債權之滿足，足認修正稅捐稽徵法第
      6條第2項規定所欲維護之公益，顯然超越抵押權人所可獲
      取之利益。再者，上開稅捐稽徵法修正後之規定，既僅適
      用於修正施行後開徵之地價稅及房屋稅，且限於執行標的
      物所課徵之地價稅及房屋稅，未溯及於修正前積欠之欠稅
      ，對於抵押權人並未造成不可預期之損害，顯已兼顧公益
      及私益。
   、況債權人本於抵押人之身分，實行抵押權，乃因債務人
      不履行債務，基於抵押權關係所為，尚非因信賴抵押權之
      受償順序僅列於土地增值稅之後，自難執為具體之信賴表
      現（最高法院98年度臺上字第2048號判決參照）。又按任
      何行政法規皆不能預期其永久實施，受規範對象須已在因
      法規實施而產生信賴基礎之存續期間，對構成信賴要件之
      事實，有客觀上具體表現之行為，始受信賴之保護，業經
      司法院大法官會議釋字第525號解釋在案。是上訴人抗辯
      其抵押權係發生於96年稅捐稽徵法修正前之93年間，有信
      賴事實，故有信賴保護原則之適用云云，自不足採。
（四）至上訴人辯稱滯納金非稅捐稽徵法第6條明文規定得優先
      受償之稅捐，仍不得優先於抵押權而受償云云。惟按滯納
      金、利息、滯報金、怠報金、短估金及罰鍰等，除本法另
      有規定者外，準用本法有關稅捐之規定。但第6條關於稅
      捐優先及第38條關於加計利息之規定，對於罰鍰不在準用
      之列，稅捐稽徵法第49條定有明文。是依稅捐稽徵法第49
      條本文及但書之規定，滯納金準用同法第6條第2項之規定
      ，應優先於抵押權而受償，罰鍰則不準用同法第6條關於
      稅捐優先之規定。本件拍定之不動產於96年1月12日稅捐
      稽徵法修正施行後所開徵之96年地價稅本稅1,209,274元
      、滯納金181,391元；97年地價稅本稅1,209, 274元、滯
      納金181,391元；98年地價稅本稅1,209,274元、滯納金18
      1,391元，合計地價稅本稅3,627,822元、滯納金544,173
      元，共4,171,995元，有參加人提出之被上訴人96-98年地
      價稅明細表在卷可參，上訴人就該稅款之數額亦不爭執，
      是上開地價稅之本稅及滯納金，均應優先於抵押權而受償
      。
七、綜上所述，依修正後稅捐稽徵法第6條第2項、第49條規定，
    地價稅、房屋稅及滯納金之徵收優先於一切債權及抵押權，
    系爭抵押權又無信賴保護原則之適用，則被上訴人主張其所
    有系爭33筆土地於96年1月12日以後發生之地價稅（含本稅
    及滯納金）4,171,995元，應優先於上訴人之抵押債權受分
    配，即屬可採。從而，被上訴人依強制執行法第41條規定，
    請求判決將系爭分配表中關於參加人96年到98年地價稅及滯
    納金之分配順序中改列於上訴人抵押權之分配順序前受分配
    ，為有理由，應予准許。
八、原審為被上訴人勝訴判決，並無不合。上訴人指摘原判決不
    當，而聲明廢棄，為無理由，應予駁回。
據上論結，本件上訴無理由，依民事訴訟法第449條第1項、第78
條，判決如主文。
中    華     民     國    100   年    5    月    3    日
                  民事第三庭    審判長法  官  黃崑宗
                                      法  官  王浦傑
                                      法  官  蘇重信
上為正本係照原本作成。
如不服本判決，應於收受送達後20日內向本院提出上訴書狀，其
未表明上訴理由者，應於提出上訴後20日內向本院補提出理由書
狀（均須按他造當事人之人數附繕本）上訴時應提出委任律師或
具有律師資格之人之委任狀；委任有律師資格者，另應附具律師
資格證書及釋明委任人與受任人有民事訴訟法第466條之1第1項
但書或第2項（詳附註）所定關係之釋明文書影本。如委任律師
提起上訴者，應一併繳納上訴審裁判費。
中    華     民     國    100   年    5    月    3    日
                                      書記官  李淑華
【附註】
民事訴訟法第466條之1：
(1)對於第二審判決上訴，上訴人應委任律師為訴訟代理人。但上
  訴人或其法定代理人具有律師資格者，不在此限。
(2)上訴人之配偶、三親等內之血親、二親等內之姻親，或上訴人
  為法人、中央或地方機關時，其所屬專任人員具有律師資格並
  經法院認為適當者，亦得為第三審訴訟代理人。
民事訴訟法第466條之2第1項：
  上訴人無資力委任訴訟代理人者，得依訴訟救助之規定，聲請
  第三審法院為之選任律師為其訴訟代理人。